臺灣高等法院民事判決　　　　　　　　　 96年度上字第696號
上　訴　人　乙○○
　　　　　　　　　　　　40號7樓
訴訟代理人　賴傳智律師
　　　　　　蕭明哲律師
被上訴人　　教育部
法定代理人　甲○○
訴訟代理人　楊進興律師
上列當事人間租佃爭議事件，上訴人對於中華民國96年5月22日
台灣士林地方法院95年度訴字第649號第一審判決提起上訴，經
本院於96年11月21日言詞辯論終結，並判決如下：
    主    文
上訴駁回。
第二審訴訟費用由上訴人負擔。
    事實及理由
一、被上訴人起訴主張：
  (一)上訴人前向被上訴人承租坐落臺北市○○區○○段1小段72
    地號（面積264平方公尺）、76地號（面積131平方公尺）、
    84地號（面積319平方公尺）土地（下各稱72、76 、84地號
    土地，合則稱系爭耕地），租期自民國89年1月1日起至94年
    12月31日止，雙方並就系爭耕地合併訂立一耕地租賃契約（
    租約字號為學信地租字第29號，下稱系爭耕地租約）。嗣
    被上訴人於94年12月16日派員實地勘查，發現72地號土地上
    ，上訴人未為任何耕作，竟搭建棚架，而於棚架內停放車輛
    ，擅自變更為其他非耕作為目的之用途使用，依法系爭耕地
    租約無待於終止，當然向後失其效力，上訴人占有系爭耕地
    即屬無權占有，被上訴人依耕地三七五減租條例第16條第2
    項規定，請求上訴人返還系爭耕地。又依據系爭耕地租約第
    2條、第10條第2款等約定，系爭耕地之委託代管機關即臺灣
    土地銀行（以下簡稱土銀）以上訴人有上述變更使用之事實
    ，先後於94年12月21日以總信產字第0940042410號函、95年
    1月25日以總信產字第0950001643號函通知上訴人，表示終
    止系爭耕地租約，被上訴人亦得依據系爭耕地租約第10條約
    定，請求上訴人返還系爭耕地。爰就上開法律關係擇一訴請
    被上訴人返還系爭耕地。
  (二)原審於95年10月21日到現場履勘及測量，其中72地號A、B、
    C、D四個位置均屬有明顯車輛輪胎痕跡之停車位，與卷附94
    年12月16日拍攝有車蓬之停車位之照片相符。上訴人對於系
    爭土地上自94年9月起放置外觀為停車位之鐵架帆布帳篷之
    事實不爭執，足見上訴人確有於租賃期間將系爭72地號土地
    變更為停車位使用之事實，同一份耕地租約上之其他筆地號
    土地之租約亦同屬無效。
  (三)上訴聲明：
    1.上訴駁回。
    2.第二審訴訟費用由上訴人負擔。
二、上訴人則以：
  (一)被上訴人稽查人員於94年12月16日拍攝之照片，發現有將車
    輛停放於72地號土地之鐵架帆布帳棚內之情形，實則該鐵架
    帆布帳棚為供放置全自動菇菌培養機之農舍，用以栽植高級
    靈芝及雞松茸（巴西磨菇）等生鮮，供應天母地區之消費者
    。當時之停放車輛，係上訴人之子於聯繫廠商裝設上述全自
    動菇菌培養機時，將其自有之車輛臨時停放於帳棚內，上訴
    人並無以該鐵架帆布帳棚供作停車埸之用，否則上訴人應係
    鋪設水泥路面等設施，而非搭設鐵架帆布帳棚。上訴人於收
    到被上訴人之通知後，一時氣急，心臟病復發住院，故代理
    人於本件租佃爭議調解期間，未能充分與上訴人討論本案始
    末，致未能提出上訴人將可移動之帆布棚置放該處之確實原
    因，引起本件訴訟。原審判決認上訴人自94年9月起，即在
    上開棚架內、外長期、經常停車，其認定事實所憑依據為何
    ？縱有他人未經上訴人同意，乘機占用耕地停車，上訴人至
    多有管理不週之處，僅生被上訴人得否依耕地三七五減租條
    例第17條第1項第4款規定終止租約，難謂上訴人有不自任耕
    作而原租約無效之情形等語置辯。
  (二)上訴聲明：
    1.原判決廢棄。
    2.上開廢棄部分，被上訴人在第一審之訴及其假執行之聲請
      均駁回。
    3.第一、二審訴訟費用由被上訴人負擔。
    4.如受不利判決，請准上訴人提供擔保免為假執行。
三、兩造不爭之事實：
  (一)上訴人前向被上訴人承租系爭耕地，租期自89年1月1日起至
    94年12月31日止，並訂有耕地租約，系爭耕地租約第2條並
    約定「上訴人租賃耕地應限於種植農作物，不得作其他使用
    」等節。
  (二)上訴人自94年9月間起，在系爭72地號土地上，放置3座如原
    審卷95頁所示，外觀為供停車使用之鐵架帆布帳棚。
  (三)上訴人自94年9月間起，將系爭72地號土地如臺北市士林地
    政事務所95年9月25日士林土字第1214號複丈成果圖上A、B
    、C、D之位置（即72地號土地）作停車使用。
  (四)系爭耕地現均由上訴人占有使用中。
  (五)上訴人從未在系爭耕地上放置過自動菇菌培養機。
  (六)被上訴人曾由土銀代理，於94年12月21日發函予上訴人，以
    上訴人未在72、76地號土地耕作為由，表示終止系爭耕地租
    約之意思；上訴人則於翌日收受該終止租約書函。
  (七)上訴人於94年12月23日發函被上訴人之代理人土銀，表示續
    租系爭耕地之意思。（以上見原審卷第136至137頁、141頁
    ）。
四、兩造爭執點之論述：
  經原法院協議、簡化兩造之爭執點為：(一)上訴人在系爭土地上
  是否有不自任耕作，或違反租約第2條約定，作種植農作物以
  外之使用？(二)系爭耕地租約在原訂94年12月31日期限屆滿前，
  是否已經歸於無效，或因被上訴人依法終止租約而失效？（原
  審卷第137頁）。本院判斷如下：
  (一)上訴人曾將系爭耕地一部分變更作為停車場使用，而有未作
    耕作使用之事實：
    1.上訴人自94年9月間起，在系爭72地號土地上，曾放置3座
      鐵架帆布帳棚，並自其時起即將車輛停放於鐵架帆布帳棚
      內之事實，為上訴人於原法院行爭點整理時所不爭執（原
      審卷第137頁）。且被上訴人稽查人員於94年12月16日前
      往系爭耕地現場勘查時，亦發現上訴人確有將車輛停放於
      上揭鐵架帆布帳棚內，有卷附被上訴人94年12月16日拍攝
      之照片可稽（原審卷第95頁）。依該照片所示情形，可清
      楚看出72地號土地部分，未種植任何農作物，僅有鐵架棚
      架立於其上，其棚架內外之土地上草皮甚為稀疏，部分土
      地甚至無草皮披覆。足見上訴人自94年9月起，即在上開
      棚架內、外，長期、經常停車。顯然上訴人至遲自94年9
      月間起，於72地號土地不但有廢耕之行為，且客觀上已經
      將該部分耕地變更作為停車使用，時間至少延續至94年12
      月被上訴人稽查之時，堪以認定。再者，原審法官於95年
      10月27日履勘現場，其中72地號明顯可見8條車型輪胎痕
      跡，在該痕跡上均無任何植物披覆（原審第114頁），益
      證72地號土地長久以來均有車輛頻繁進出致植物無從生長
      。
    2.上訴人雖抗辯：搭設鐵架帆布帳棚之目的，在於欲放置即
      將引進之全自動菇菌培養機以栽種菇菌類植物，係作為農
      作目的使用，僅上訴人之子於聯繫廠商時，臨時將車停放
      在72地號土地云云。然查，上訴人於本件在臺北市政府耕
      地租佃委員會95年間調解、調處時，即一再自承：曾於系
      爭耕地一部分搭設活動臨時停車棚，設有3個停車位，2個
      作為停車之用，另一個放置農具，地形、地貌並未改變，
      經過被上訴人通知馬上改善等語（原審卷第9、13頁調解
      、調處筆錄），從未主張設置棚架係為放置菇菌培養機等
      情。上訴人另主張本件租佃爭議調解期間，因心臟病發住
      院治療，上訴人代理人未能充分與上訴人討論，致未能及
      時主張設置帆布棚架之真正原因云云。查，上訴人95年2
      月14日提出之申請書自承「本人確實於承租地上搭設活動
      臨時停車棚架」（原審卷第65頁）等語，申請書上蓋有上
      訴人之私章證明出自於上訴人之本意；原法院行準備程序
      時，上訴人訴訟代理人僅抗辯為了前往實行耕作方便停車
      之用，並未主張菇菌培養機之事（原審卷第82頁）；足證
      上訴人設置棚架並非為了放置栽種菇菌類作物之機器，而
      係作為停車之用，至於停車與鋪設水泥路面，尚無必然關
      係，帆布棚架足以遮風避雨，供停車使用綽綽有餘。上訴
      人嗣改稱棚架係預供放置菇菌培養機云云，顯不足採。再
      者，上訴人所搭設之鐵架帆布帳棚，依原審卷第95頁照片
      所示，四周均無任何遮蔽，且直接接觸泥土地面，倘遇大
      雨，雨水勢必滲入帳棚內之地面。倘以上訴人提出欲引進
      之全自動菇菌培養機樣品照片（原審卷第109、110頁）觀
      之，該機器甚為巨大且為電子產品，上訴人自承該機器甚
      為精密，價值應屬不斐，衡情當無將之置於簡單搭設、四
      周毫無遮蔽之鐵架帆布棚帳之內，甘冒水淹故障風險之可
      能。又購買此等價值不斐之機密儀器，若目的係為發展種
      植菇菌類等精緻農業，事前必有相關文件記載計劃、評估
      與廠商交涉之過程，但上訴人始終未能提出相關文件資料
      以實其說，上訴人空言託辭為辯，自難採信。
    3.上訴人主張為方便開車至耕地從事耕作而設置停車位云云
      （原審卷第82頁），然，上訴人住所在臺北市士林區○○
      ○路○段232巷40號7樓，即在系爭耕地附近步行可至之範
      圍等情，為上訴人所自認（原審卷第135頁），且有上訴
      人戶籍謄本在卷可稽（原審卷第161頁），上訴人並無開
      車前往系爭耕地耕作之需要，更無特別設立停車場之必要
      。令上訴人於步行可至之附近耕地，非要開車前往，則
      為此設置停車場，亦難謂與租約所定耕作之目的有何關聯
      ，而可認係耕作之必要、輔助行為，自不能將此等使用視
      為耕作之用途範圍內。
    4.綜上可知，上訴人於94年9月間在72地號土地部分搭設鐵
      架帆布帳棚，無論主觀、客觀上均係單純要將該耕地變更
      為非耕作用途之停車使用，且於被上訴人發現時期間至少
      已長達數月之久，甚為明確。
  (二)系爭耕地租約已於94年9月間因上訴人不自任耕作變更用途
    之時，依耕地三七五減租條例第16條第2項向後失其效力：
    1.按「承租人應自任耕作，並不得將耕地全部或一部轉租於
      他人」；「承租人違反前項規定時，原訂租約無效，得由
      出租人收回自行耕種或另行出租」，耕地三七五減租條例
      第16條第1、2項定有明文。耕地三七五減租條例第16條第
      1 項所謂承租人應自任耕作，係指承租人應以承租之土地
      供自己從事耕作之用而言；如承租人以承租之土地建築房
      屋居住或供其他非耕作之用者，均不在自任耕作之列，應
      構成同條第2項所定原訂租約無效之原因（最高法院70年
      台上字第4637號判例參照），又依耕地三七五減租條例所
      訂之耕地租賃契約，承租人應以租賃物（耕地）供耕作之
      用，且應自任耕作。如承租人變更耕作之使用目的，改充
      耕作以外之使用，即屬不自任耕作，依耕地三七五減租條
      例第16條第2項規定，原定租約應歸無效。（最高法院70
      年度台上字第4426號、71年度台上字第4294號、72年度台
      上字第1556號裁判參照）。上訴人於94年9至12月間，非
      但於系爭耕地一部分（即72地號土地一部分）廢耕，更將
      該廢耕部分耕地搭建鐵架帆布帳棚供停放車輛，將耕地變
      更為停車場之用，自屬違反上開條例第16條第1項之不自
      任耕作行為，至為明確。
    2.耕地三七五減租條例第16條第1、2項規定，承租人應自任
      耕作，並不得將耕地全部或一部轉租於他人，如有違反，
      原訂租約無效，得由出租人收回。係以租約所訂之土地全
      部為準。如同一租約內有多筆土地，承租人將其中一筆或
      數筆轉租他人或不自任耕作者，原訂租約全部為無效，其
      未轉租他人或尚自任耕作部分之土地，亦失其租賃依據，
      出租人得就該未轉租或自任耕作部分之土地並請求收回（
      最高法院73年度台上字第 112號裁判參照）。系爭耕地雖
      有三筆地號，然均係包括於系爭耕地租約內（原審卷第64
      頁），故上訴人雖僅在其中一筆即72地號土地上不自任耕
      作，依上開條例第16條第2項之規定，系爭耕地三七五租
      約仍應自其不自任耕作之94年9月起向後失其效力，被上
      訴人因此取得同條項之收回請求權，自屬無疑。
  (三)被上訴人依據耕地三七五減租條例第16條第2項之收回請求
    權之法律關係訴請上訴人返還系爭耕地，為有理由，應予准
    許。至被上訴人另以與上開收回請求權訴訟標的法律關係具
    有擇一、選擇合併關係之系爭耕地租約所約定終止後返還租
    賃物請求權訴請上訴人返還，因擇一關係之訴訟標的法律關
    係之一，已經認定為有理由，就耕地租約終止返還請求權即
    無審究必要。
五、綜上所述，被上訴人主張為可採，上訴人所辯，均無可取。
    從而，被上訴人本於耕地三七五減租條例第16條第2項之收
    回請求權之法律關係，請求上訴人返還耕地，為有理由，應
    予准許。是則原審判命上訴人返還，於法並無違誤。上訴意
    旨指摘原判決不當，求予廢棄改判，為無理由，應予駁回。
六、本件事證已臻明確，兩造其餘攻擊防禦方法，經審酌後，或
    與本件無涉，或與判決結果不生影響，毋庸一一論列。
七、據上論結，本件上訴為無理由，依民事訴訟法第449條第1項
    、第78條，判決如主文。
中　　華　　民　　國　　96　　年　　12　　月　　 5　　日
                    民事第二庭
                        審判長法　官  吳謙仁
                              法　官  李瓊蔭
                              法  官  蘇瑞華
正本係照原本作成。
如不服本判決，應於收受送達後20日內向本院提出上訴書狀，其
未表明上訴理由者，應於提出上訴後20日內向本院補提理由書狀
（均須按他造當事人之人數附繕本）上訴時應提出委任律師或具
有律師資格之人之委任狀；委任有律師資格者，另應附具律師資
格證書及釋明委任人與受任人有民事訴訟法第466條之1第1項但
書或第2項（詳附註）所定關係之釋明文書影本。
中　　華　　民　　國　　96　　年　　12　　月　　6 　　日
　　　　　　　　　　　　　　　書記官  賴以真
附註：
民事訴訟法第466條之1（第1項、第2項）：
對於第二審判決上訴，上訴人應委任律師為訴訟代理人。但上訴
人或其他法定代理人具有律師資格者，不在此限。
上訴人之配偶、三親等內之血親、二親等內之姻親，或上訴人為
法人、中央或地方機關時，其所屬專任人員具有律師資格並經法
院認為適當者，亦得為第三審訴訟代理人。
